臺灣臺南地方法院臺南簡易庭民事判決
109年度南簡字第1748號
原      告  黃南榮  

訴訟代理人  徐朝琴律師
被      告  黃南傑  

            林昭興  
            林福糧  
            林銀船  



            林相元  

            黃本淵  

            黃詩文  
            黃登溪  
            林俊傾  
            林森祥  
            林俊傑  


兼上一人
訴訟代理人  黃清粉  
被      告  林俊龍  
            黃彥龍  
            林遠霳  
            張太平  
            張炎坤  
            張嘉祥  
            張富慶  
            林寶忠  
            林清心  
            黃蘇兩操
上  一  人
訴訟代理人  黃貴美  
被      告  林子又  
            陳素珍  
            張育清  
            張明照  
            蕭云平  
            張國欽  
            林文瑞  

            林振豐  

            林湘樺  

            林義洲  
            林麗惠  
            張世鴻  

            劉昭昇  
            劉安成  
            黃育玄  

            黃育婷  
            黃淑敏  
            黃淑芬  
            黃麗梅  

上列當事人間請求分割共有物事件，經本院臺南簡易庭於民國11
0年3月2日言詞辯論終結，判決如下：
    主      文
被告劉昭昇、劉安成、黃育玄、黃育婷、黃淑敏、黃淑芬、黃麗
梅應就其被繼承人黃義龍所有坐落臺南市○○區○○段00000地號土
地（面積315.65平方公尺，應有部分10分之1）辦理繼承登記。
兩造共有坐落臺南市○○區○○段00000地號土地，准予變價分割，
所得價金由兩造按附表所示應有部分之比例分配。 
訴訟費用由兩造按附表所示應有部分比例負擔。
    事實及理由
壹、程序方面：
一、按訴狀送達後，原告不得將原訴變更或追加他訴，但擴張或
    減縮應受判決事項之聲明者、該訴訟標的對於數人必須合一
    確定時，追加其原非當事人之人為當事人者，不在此限，民
    事訴訟法第255條第1項第3款、第5款分別定有明文。而共有
    物之分割，於共有人全體有法律上之利害關係，須共有人全
    體始得為之，故請求分割共有物之訴，屬於民事訴訟法第56
    條第1項所稱訴訟標的對於共同訴訟之各人必須合一確定者
    。次按繼承人有數人時，在分割遺產前，各繼承人對於遺產
    全部為公同共有；因繼承、強制執行、公用徵收或法院之判
    決或其他非因法律行為，於登記前已取得不動產物權者，應
    經登記，始得處分其物權，民法第1151條、第759條分別定
    有明文。且共有之不動產之共有人中一人死亡，他共有人請
    求分割共有物時，為求訴訟之經濟起見，可許原告就請求繼
    承登記及分割共有物之訴合併提起，即以一訴請求該死亡之
    共有人之繼承人辦理繼承登記後，與原告及其餘共有人分割
    共有之不動產（最高法院70年度第2次民事庭會議決議參照
    ）。再按原告於判決確定前，得撤回訴之全部或一部；訴之
    撤回應以書狀為之，但於期日，得以言詞向法院或受命法官
    為之，民事訴訟法第262條第1項前段、第2項亦有明定。又
    不變更訴訟標的，而補充或更正事實上或法律上之陳述者，
    非為訴之變更或追加，民事訴訟法第256條亦定有明文。
　㈠本件原告起訴時原列黃義龍為被告之一，並聲明：「兩造共
    有坐落臺南市○○區○○段00000地號土地，准予分割，分割方
    法如調解卷第21-23頁附圖所示。」然黃義龍於原告起訴前
    之民國109年5月17日即已死亡，其優先順位之繼承人為劉昭
    昇、劉安成、黃育玄、黃育婷、黃淑敏、黃淑芬、黃麗梅，
    是原告乃於109年12月14日以民事陳報暨聲請㈡狀追加劉昭昇
    、劉安成、黃育玄、黃育婷、黃淑敏、黃淑芬、黃麗梅為本
    件被告，並於109年12月31日言詞辯論期日當庭撤回對黃義
    龍之起訴。
　㈡嗣原告於110年1月4日以民事準備狀變更訴之聲明為：「一、
    被告劉昭昇、劉安成、黃育玄、黃育婷、黃淑敏、黃淑芬、
    黃麗梅等7人，應就其被繼承人黃義龍所有坐落臺南市○○區○
    ○段00000地號土地、應有部分19分之1，辦理繼承登記。二
    、兩造共有坐落臺南市○○區○○段00000地號土地，准予分割
    ，分割方法如調解卷第21頁、本院卷第117頁附圖所示。」
    其後復於110年1月4日以民事準備㈡狀變更訴之聲明為：「一
    、被告劉昭昇、劉安成、黃育玄、黃育婷、黃淑敏、黃淑芬
    、黃麗梅等7人，應就其被繼承人黃義龍所有坐落臺南市○○
    區○○段00000地號土地、應有部分10分之1，辦理繼承登記。
    二、兩造共有坐落臺南市○○區○○段00000地號土地，准予變
    價分割。 」核均與前揭規定相符，應予准許。 　　
二、除被告林文瑞於最後言詞辯論期日到場外，其餘被告經合法
    通知，均未於最後言詞辯論期日到場，核均無民事訴訟法第
    386條所列各款情形，爰依原告之聲請，由其一造辯論而為
    判決。
貳、實體方面：
一、原告起訴主張：
　㈠坐落臺南市○○區○○段00000地號土地（下稱系爭土地）為兩造
    所共有，應有部分比例詳如附表所示；因兩造對於系爭土地
    並無不分割之協議，亦無因物之使用目的致不能分割之情形
    ，惟無法達成分割之協議，爰依民法第823條第1項、第824
    條之規定，請求裁判分割系爭土地。
　㈡系爭土地目前雖為有雜草、樹木及些許雜物之空地，然因系
    爭土地之地形不方正、亦不完整，呈東西寬、狹長，南北窄
    、扁平之不規則形狀，難供各共有人單獨建築使用，以達整
    體利用之經濟效益，且系爭土地共有人眾多，意見紛歧，無
    法就共有物分配位置及分割方法達成一致之共識，再加上各
    共有人權利範圍不一、零碎，如採原物分割恐會造成各共有
    人分得之土地過於狹小，不利於土地將來之利用，亦會降低
    其經濟效益，因此原告主張系爭土地應以變價分割方式處理
    較為適當。
　㈢並聲明：除訴訟費用負擔外，求為判決如主文所示。
二、被告等之抗辯：
  ㈠被告黃蘇兩操、林寶忠部分：同意變價分割。並聲明：原告
    之訴駁回。
  ㈡被告林文瑞部分：不同意變價分割，被告希望保持原狀，不
    要分割系爭土地。並聲明：原告之訴駁回。
　㈢被告黃育玄、黃淑芬、黃麗梅部分：就原告主張之變價分割
    方案，被告再考慮之。並聲明：原告之訴駁回。
  ㈣被告黃南傑、林昭興、林福糧、林銀船、林相元、黃本淵、
    黃詩文、黃登溪、林俊傾、林森祥、林俊傑、黃清粉、林俊
    龍、黃彥龍、林遠霳、張太平、張炎坤、張嘉祥、張富慶、
    林清心、林子又、陳素珍、張育清、張明照、蕭云平、張國
    欽、林振豐、林湘樺、林義洲、林麗惠、張世鴻、劉昭昇、
    劉安成、黃育婷、黃淑敏部分：未於言詞辯論期日到場，亦
    未提出書狀表示意見。
三、本院得心證之理由：
　㈠按分割共有物，性質上為處分行為，依民法第759條規定，共
    有不動產之共有人中有人死亡時，於其繼承人未為繼承登記
    以前，固不得分割共有物，惟於提起分割共有物之訴，合併
    請求繼承人應先辦理繼承登記，不但符合訴訟經濟原則，亦
    與民法第759條及強制執行法第130條規定之旨趣無違（最高
    法院69年台上字第1012、1134號判例參照）。查系爭土地之
    登記謄本上所登記之所有權人之一即訴外人黃義龍已於109
    年5月17日死亡，而黃義龍之繼承人即劉昭昇、劉安成、黃
    育玄、黃育婷、黃淑敏、黃淑芬、黃麗梅等就黃義龍所有系
    爭土地尚未辦理繼承登記乙節，有土地登記謄本、戶籍謄本
    、除戶戶籍謄本、繼承系統表在卷可參，是原告訴請劉昭昇
    、劉安成、黃育玄、黃育婷、黃淑敏、黃淑芬、黃麗梅應就
    其被繼承人黃義龍所有系爭土地（應有部分1/10）辦理繼承
    登記，即屬有據，均應予准許，爰分別判決如主文第1項所
    示。
  ㈡次按共有人除共有物之使用目的不能分割或契約訂有不分割
    之期限外，得隨時請求分割共有物；共有物之分割，依共有
    人協議之方法行之，分割之方法不能協議決定者，法院得因
    任何共有人之請求，命為原物分配顯有困難時，得變賣共有
    物，以價金分配於各共有人，民法第823條第1項前段及第82
    4條第1項、第2項第2款分別定有明文。本件原告主張系爭土
    地為兩造所共有，應有部分如附表所示，又系爭土地依物之
    使用目的並無不能分割之情形，兩造亦未訂定不分割之期限
    等情，業據其提出土地登記謄本、地籍圖謄本在卷可稽；而
    原告請求裁判分割系爭土地，既為被告林文瑞所不同意，並
    以前開情詞置辯，顯見兩造有無法協議分割之情事，是原告
    訴請裁判分割系爭土地，於法自屬有據。
  ㈢又按分割共有物，究以原物分割或變價分配其價金，法院固
    有自由裁量之權，不受共有人主張之拘束，但仍應斟酌當事
    人之聲明，共有物之性質、經濟效用及全體共有人利益等，
    公平裁量。惟如分配原物有困難時，則應予變賣，以價金分
    配於各共有人（最高法院98年度台上字第2058號、51年台上
    字第271號裁判意旨參照）。經查：
    ⒈系爭土地北方有一道路；且系爭土地上目前之使用現況為
      空地，其上無人居住使用，並長有雜草、樹木等雜物等情
      ，為兩造所不爭執，並有原告提出之系爭土地使用現況照
      片在卷可憑，堪認為真實。 
　　⒉又系爭土地面積雖有315.65平方公尺，然共有人人數眾多
      （共42人），且地形呈現東西寬、狹長，南北窄、扁平之
      多邊型不規則形狀，非屬方正格局，亦有地籍圖在卷可稽
      ，復為兩造所不爭執，是倘依兩造之應有比例為原物分割
      ，則除難供各共有人單獨建築使用外，各共有人分得土地
      亦過於零碎細小，顯難發揮土地之通常使用價值，有礙共
      有人之利益；惟如以變價方式為分割，將所得價金予以分
      配，即可藉由良性公平競價結果，提高變賣系爭土地之價
      格，不僅使各共有人所能分配之價值增加，亦可解決各共
      有人原物分割後取得土地過於細小致不利於使用之情形，
      對於共有人而言，顯較為有利。況被告於收受原告之民事
      準備㈡狀（即主張變價分割系爭土地）後，並未到庭就分
      割方案為爭執，亦未以書狀主張其他分割方案或抗辯變價
      分割有何不妥適之處。是以，本院斟酌系爭土地之地形與
      大小、目前使用情形、共有人人數、原物分配之經濟效用
      及兩造之利益等一切情形後，認為系爭土地之分割方法，
      應以變賣共有物後以價金按兩造之權利比例分配於兩造之
      方式較為適當，亦符合公平分配之原則。
　四、綜上所述，原告主張系爭土地，兩造並無不分割之特約，
      又無不能分割之情事，應屬可信，是原告訴請裁判分割系
      爭土地，於法自無不合。本院審酌系爭土地之地形、使用
      現狀、整體利用之效益、共有人之人數及兩造之利益等情
      ，認原告主張之變價分割方式，應屬可採，爰判決如主文
      第2項所示。
五、末按訴訟費用，由敗訴之當事人負擔；因共有物分割、經界
    或其他性質上類似之事件涉訟，由敗訴當事人負擔訴訟費用
    顯失公平者，法院得酌量情形，命勝訴之當事人負擔其一部
    ；民事訴訟法第78條、第80條之1分別定有明文。查分割共
    有物事件本質上並無訟爭性，乃由本院斟酌何種分割方案較
    能增進共有物之經濟效益，並兼顧兩造之利益，以決定適當
    之分割方法。本件原告請求分割共有物，因兩造均獲得利益
    ，如僅由敗訴之被告負擔，本院認為顯失公平，爰依兩造獲
    得之利益及就系爭土地應有部分之比例，確定訴訟費用之負
    擔如判決主文第3項所示。
六、據上論結，本件原告之訴為有理由，依民事訴訟法第78條、
    第80條之1，判決如主文。
中　　華　　民　　國　　110 　年　　3 　　月　　16　　日
                  民事第二庭  法　官 洪碧雀
以上正本證明與原本無異。
如不服本判決，應於送達後20日內，向本庭提出上訴狀並表明上
訴理由，如於本判決宣示後送達前提起上訴者，應於判決送達後
廿日內補提上訴理由書（須附繕本）。
對於小額程序之第一審判決之上訴，非以其違背法令之理由，不
得為之。且上訴狀內應記載表明（一）原判決所違背之法令及其
具體內容。（二）依訴訟資料可認為原判決有違背法令之具體事
實者。如委任律師提起上訴者，應一併繳納上訴審裁判費。
中　　華　　民　　國　　110 　年　　3 　　月　　16　　日
                              書記官 林政良　　　　　　　　　 
附表：兩造應有部分比例及訴訟費用負擔之比例       編號  土地所有權人 應有部分比例及訴訟費用負擔比例  編號 土地所有權人 應有部分比例及訴訟費用負擔比例  ⒈ 被告黃南傑 40分之3    被告黃蘇兩操 20分之1  ⒉ 原告黃南榮 40分之3    被告林子又 30分之1  ⒊ 被告林昭興 40分之1    被告陳素珍 60分之1  ⒋ 被告林福糧 40分之1    被告張育清 20分之1  ⒌ 被告林銀船 80分之1    被告張明照 40分之1  ⒍  被告林相元 80分之1    被告蕭云平 60分之1  ⒎ 被告黃本淵 60分之1    被告張國欽 20分之1  ⒏ 被告黃詩文 60分之1    被告林文瑞 80分之1  ⒐ 被告黃登溪 60分之1    被告林振豐 80分之2  ⒑ 被告林俊傾 60分之1    被告林湘樺 80分之2  ⒒ 被告林森祥 60分之1    被告林義洲 80分之2  ⒓ 被告林俊傑 90分之1    被告林麗惠 80分之2  ⒔ 被告林俊龍 90分之1    被告張世鴻 40分之1  ⒕ 被告黃彥龍 60分之1    被告黃清粉 90分之1  ⒖ 被告林遠霳 80分之1    被告劉昭昇 應有部分比例：公同共有10分之1 訴訟費用負擔比例：10分之1   ⒗ 被告張太平 80分之1    被告劉安成   ⒘ 被告張炎坤 80分之1    被告黃育玄   ⒙ 被告張嘉祥 80分之1    被告黃育婷   ⒚ 被告張富慶 80分之1    被告黃淑敏   ⒛ 被告林寶忠 20分之1    被告黃淑芬    被告林清心 20分之1    被告黃麗梅